【裁判字號】    98,消債更,647
【裁判日期】    981030
【裁判案由】    更生事件
【裁判全文】
臺灣板橋地方法院民事裁定           98年度消債更字第647號
聲  請  人  甲○○
上列當事人因消費者債務清理事件聲請更生及保全處分，本院裁
定如下：
    主  文
更生及保全處分之聲請均駁回。
聲請費用由聲請人負擔。
    理  由
一、聲請意旨略以：聲請人因負欠銀行債務共計新臺幣（下同）
    421萬元，資產總值為360萬元，於民國97年10月曾向最大債
    權金融機構台北富邦銀行請求共同協商債務清償方案，台北
    富邦銀行之還款方案為15年無息分期，但因聲請人請求就聲
    請人為蕭信元任保證人之債務（已假扣押聲請人之住宅）及
    聲請人逾期未付款之利息、違約金予以扣除，台北富邦銀行
    無法為其他債權銀行作主，致協商不成立。爰聲請  鈞院裁
    定更生等語。
二、按「聲請更生或清算不合程式或不備其他要件者，法院應以
    裁定駁回之。但其情形可以補正者，法院應定期間先命補正
    。」、「債務人對於金融機構因消費借貸、自用住宅借款、
    信用卡或現金卡契約而負債務，在聲請更生或清算前，應提
    出債權人清冊，以書面向最大債權金融機構請求協商債務清
    償方案，並表明共同協商之意旨。」、「自債務人提出協商
    請求之翌日起逾三十日不開始協商，或自開始協商之翌日起
    逾九十日協商不成立，債務人得逕向法院聲請更生或清算。
    」、「債務人不能清償債務或有不能清償之虞者，得依本條
    例所定更生或清算程序，清理其債務。」、「債務人無擔保
    或無優先權之債務總額未逾新臺幣一千二百萬元者，於法院
    裁定開始清算程序或宣告破產前，得向法院聲請更生。」，
    消費者債務清理條例第8條、第151條第1項、第153條、第3
    條、第42條第1項分別定有明文。又消費者債務清理條例第3
    條所規定「不能清償債務或有不能清償之虞者」，係指債務
    人欠缺清償能力，對於已屆清償期，且已受請求之債務之全
    部或主要部分，客觀上可預見其為一般且繼續的不能清償之
    財產狀態之謂。又清償能力係由財產、信用、勞力三者構成
    ，雖無足夠財產，如有良好之信用、優良之技術或持續不斷
    之勞力，即屬有清償債務之可能。
三、經查：
  (一)聲請人前已向最大債權金融機構台北富邦銀行申請「消費者
    債務清理條例前置協商」，因協商意願低落之原因而協商不
    成立，此有台北富邦銀行97年10月20日前置協商不成立通知
    書在卷可稽（見本院卷第12頁）。是聲請人據以聲請更生，
    本院自應綜合聲請人目前全部收支及財產狀況，評估是否已
    不能維持符合人性尊嚴之最基本生活條件，而有「不能清償
    或不能清償之虞」之法定要件。
  (二)就聲請人工作收入之清償能力言：依聲請人聲請狀中所提聲
    請前兩年收入所得總計288,000元（見本院卷第10頁），平
    均每月薪資為24,000元，又聲請人現年46歲（52年6月4日生
    ），算至其法定退休年齡65歲為止（勞動基準法第54條第1
    項第1款參照），其尚有19年之工作能力，如聲請人能重新
    調整消費習慣節撙節開銷，即非無清償債務之可能。
  (三)就債務人日常生活之支出而言：
    1.依行政院主計處公佈之98年度臺灣省每人每月最低生活費
      用為10,792元，該最低生活費用即包括食、衣、住、行等
      費用在內，而聲請人既已負債大於資產，本應較一般人更
      節約支出撙節開銷，蓋消費者債務清理條例所定債務清理
      程序之立法精神，並非維持債務人過去慣常之寬裕生活，
      而係重新檢視消費行為撙節支出，故聲請人既已有不能清
      償之事由，生活消費程度自應受有限制，每月生活開支，
      自不能與一般人等量齊觀。例如：不得乘坐計程車，不得
      出入三星級以上之飯店、餐廳等，除有絕對必要性支出之
      外，自當縮衣節食，刻苦生活、優先誠實履行清償債務之
      責。
    2.聲請人於聲請狀記載每月負擔需負擔房貸11,500元（見本
      院卷第10頁），蓋聲請人既已有不能清償之事由，生活消
      費程度自應受有限制，每月生活開支，自不能與一般人等
      量齊觀，以利優先償債。再者，房屋貸款於名義上雖屬債
      務，於實質上乃屬債務人藉由按期繳納貸款而逐期累積個
      人資產，惟債務人於經濟困頓之際，本應選擇適當處分其
      資產以減輕債務負擔，斷無允許債務人繼續負擔高額之房
      屋貸款及房屋稅、地價稅等支出而仍持續累積其個人資產
      ，卻企圖削減應償還於債權人之債權成數之理。況人民安
      居並不以居住於自有住式為必要，租屋居住亦屬目前社會
      上眾多暫無力或不願購屋者之安居方式，且因房租支出尚
      得作為所得稅之扣除額，故租屋居住毋寧是自認經濟負擔
      沉重者減輕自我負擔之方式之一，是以房貸之支出是否必
      要即有所疑義。聲請人如勤勞刻苦生活，將上開房貸與車
      貸費用省下，其每月至少仍可免去11,500元以上之非絕對
      必要性之支出，如能重新檢視消費行為撙節支出，對於聲
      請人所負之債務，即有清償之可能。
  (四)聲請人具狀聲請更生，對於法定更生要件漏未提出到院，前
    經本院於98年9 月30日定期命聲請人於10日內補正，該裁定
    於98年10月6 日合法送達聲請人，有該裁定送達證書在卷足
    稽。聲請人雖已於98年10月15日具狀陳報，然就98年迄今「
    每月」實際薪資所得證明仍未完整提出補正，致使本院無從
    確認聲請人每月薪資數額。
  (五)基上，依聲請人收入狀況及工作能力，與其所負債務金額狀
    況，聲請人並不具備「不能清償或不能清償之虞」之法定要
    件，則依上開說明，本件更生之聲請，於法尚有未合，應裁
    定駁回之。又本件更生之聲請既經駁回，則聲請人所為保全
    處分之聲請即失所附麗，亦應一併駁回之。
四、聲請人本於消費者債務清理條例之理立法精神，得重新檢視
    消費生活習慣，節約支出撙節開銷，再向最大債權金融機構
    提出協商，若確有協商不成立，且確有不能清償之事實，始
    得再向法院提出更生或清算之聲請。又關於聲請人所預繳納
    之郵務送達費，則待本件更生聲請事件確定後，如仍尚有剩
    餘，再予檢還聲請人，併此明。
五、依消費者債務清理條例第8 條、第15條，民事訴訟法第95條
    、第78條，裁定如主文。
中    華    民    國    98    年    10    月    30    日
                  民事第三庭    法  官  楊千儀
以上正本係照原本作成。
如對本裁定抗告，須於裁定送達後10日內向本院提出抗告狀，並
應繳納抗告裁判費新臺幣1,000元。
中    華    民    國    98    年    10    月    30    日
                                書記官  劉鴻傑


司法院資訊處製作；財團法人民間司法改革基金會備份。
